ACORDAO-COMPLETO-2457332

ACÓRDÃO 7822/2021 ATA 16/2021 - SEGUNDA CÂMARA

VISTOS, relatados e discutidos estes autos de representação, com pedido de cautelar suspensiva, formulada pela Neo Consultoria e Administração de Benefícios - Eireli sobre os indícios de irregularidade no Pregão Eletrônico n.º 1/2021 conduzido pelo Conselho Regional de Enfermagem de Alagoas (Coren-AL) sob o valor total de R$ 52.929,60 para a contratação de empresa especializada em prol da prestação dos serviços de gerenciamento de abastecimento da frota de veículos oficiais no Coren-AL por meio de sistema eletrônico pela utilização de cartão magnético ou microprocessado (chip) ;
	ACORDAM os Ministros do Tribunal de Contas da União, reunidos em Sessão da 2ª Câmara, ante as razões expostas pelo Relator, em:
	9.1. conhecer da presente representação, por atender aos requisitos de admissibilidade previstos nos arts. 235 e 237, VII, do RITCU e no art. 113, § 1º, da Lei n.º 8.666, de 1993, para, no mérito, assinalar a sua parcial procedência;
	9.2. anotar como prejudicado o pedido de cautelar suspensiva, diante do atual julgamento de mérito do presente feito;
	9.3. promover o envio de ciência, nos termos da Resolução TCU n.º 315, de 2020, com vistas à superveniente adoção das medidas cabíveis em prol da prevenção ou correção das irregularidades no sentido de, em futuros certames, o Conselho Regional de Enfermagem de Alagoas abster-se de registrar laconicamente a necessidade de observar o mínimo de três fornecedores competitivos capazes, como ME ou EPP, de cumprir as exigências estabelecidas pelo edital do pregão em conformidade com os arts. 6º e 10, I, do Decreto n.º 8.538, de 2015; 
	9.4. enviar a cópia deste Acórdão, com o Relatório e a Proposta de Deliberação, à ora representante, para ciência, e ao Conselho Regional de Enfermagem de Alagoas, para ciência e efetivo cumprimento ao item 9.3 deste Acórdão; e
9.5. arquivar o presente processo, nos termos do art. 169, V, do RITCU.

Representação, com pedido de cautelar suspensiva, sobre os indícios de irregularidade no Pregão Eletrônico n.º 1/2021 conduzido pelo Conselho Regional de Enfermagem de Alagoas (Coren-AL) sob o valor total de R$ 52.929,60 para a contratação de empresa especializada em prol da prestação de serviços de gerenciamento de abastecimento da frota de veículos oficiais do aludido Conselho, por meio de sistema eletrônico, com a utilização de cartões magnéticos ou micro processado (chip).

Segunda Câmara

Conselho Regional de Enfermagem de Alagoas (Coren-AL).

3. Representante: Neo Consultoria e Administração de Benefícios - Eireli (CNPJ 25.165.749/0001-10).

13.1. Ministros presentes: Augusto Nardes (na Presidência), Aroldo Cedraz e Raimundo Carreiro.
13.2. Ministro-Substituto convocado: Marcos Bemquerer Costa.
13.3. Ministro-Substituto presente: André Luís de Carvalho (Relator).

ANDRÉ DE CARVALHO

Trata-se de representação, com pedido de cautelar suspensiva, formulada pela Neo Consultoria e Administração de Benefícios - Eireli sobre os indícios de irregularidade no Pregão Eletrônico n.º 1/2021 conduzido pelo Conselho Regional de Enfermagem de Alagoas (Coren-AL) sob o valor total de R$ 52.929,60 para a contratação de empresa especializada em prol da prestação dos serviços de gerenciamento de abastecimento da frota de veículos oficiais no Coren-AL por meio de sistema eletrônico pela utilização de cartão magnético ou microprocessado (chip) .
2.	Após a análise final do feito, o Auditor Federal Sandro Henrique Maciel Bernardes lançou o seu parecer conclusivo à Peça 10, com a anuência, por delegação de competência, do diretor da Selog (Peça 11) , nos seguintes termos:
	" (...) Fase do certame
	A licitação foi cancelada em 2/2/2021, por ter sido deserta (peça 9) . 
	O representante alega, em suma, que (peça 1) : 
	a.	o órgão contratante restringiu a participação no certame a microempresas e empresas de pequeno porte (ME/EPP) sem, contudo, apresentar justificativa para a referida restrição, nisso incluída a existência do número mínimo de concorrentes locais e/ou regionais, a teor do que preceitua o artigo 49, inciso II, da Lei Complementar 123/2006 - LC 123/2006. Além disso, o edital também não apresenta estudo de vantajosidade para a Administração, o que também viola o inciso II do citado dispositivo lega (p. 2) ;
	b.	a licitação com participação exclusiva de microempresas e empresas de pequeno porte só pode ocorrer quando o valor estimado não ultrapassar oitenta mil reais. Mas, além disso, deve observar, necessariamente, a existência de, ao menos, três fornecedores competitivos desse mesmo porte, sediados local ou regionalmente e, ainda, não trazer prejuízos ao interesse público, dado o que estabelecem os incisos II e III do artigo 49 da LC 123/2006 (p. 3) ;
	c.	a doutrina especializada entende que há necessidade de apresentação de justificativa, pelo órgão contratante, para a adoção do tratamento diferenciado para ME/EPPs. E o edital do certame não apresenta qualquer justificativa para a promoção do tratamento diferenciado, especialmente no sentido de demonstrar a existência da quantidade de fornecedores competitivos exigida pela norma de regência, local ou regionalmente, tampouco quanto à vantagem que o órgão contratante obterá com a restrição do certame a licitantes enquadradas nos referidos portes empresariais (p. 5) ;
	d.	o item 'h.2', do instrumento convocatório, determina que, 'para fins de estabelecimento da prioridade de contratação, entende-se como Local o Estado de Alagoas'. Todavia, na licitação em apreço não haveria nenhuma gerenciadora com sede no Estado de Alagoas compatível com o porte priorizado pelo Coren-AL, qual seja, ME ou EPP (p. 6) ;
	e.	a competitividade, no mercado de gerenciamento de frotas é bastante reduzida, com poucas empresas que o exploram. Ressalvadas raríssimas exceções, correspondentes a empresas que atuam pontualmente em mercados locais, é possível contabilizar, no máximo, nove empresas espalhadas por várias unidades federativas (p. 6) ;
	f.	finaliza sua peça com os seguintes pedidos (p. 9) : i) concessão de medida cautelar para suspender a licitação, ii) integral procedência da representação, de modo a permitir a participação de licitantes, com a republicação do edital, iii) alternativamente, proceda-se a anulação do certame, invalidando-se todos os atos praticados no processo, iv) notificação da autoridade administrativa para prestar as informações que o TCU entender necessárias à elucidação dos fatos.
	2.	Presentes todos os requisitos de admissibilidade constantes no art. 113, § 1º, da Lei 8.666/1993, c/c os arts. 235 e 237, VII, do Regimento Interno/TCU, e no art. 103, § 1º, da Resolução - TCU 259/2014, a representação deve ser conhecida.
	3.	Está afastado o pressuposto do perigo da demora uma vez que a licitação foi revogada. 
	4.	Está afastado o pressuposto do perigo da demora reverso uma vez que a licitação foi revogada.
	5.	De início, não se pode descurar do fato de que a política atinente à inclusão das ME/EPPs no mercado não é opção da Administração, a rigor. É determinação constitucional, dado o que estabelece o seguinte dispositivo:
	'Art. 170. A ordem econômica, fundada na valorização do trabalho humano e na livre iniciativa, tem por fim assegurar a todos existência digna, conforme os ditames da justiça social, observados os seguintes princípios:
	(...) IX - tratamento favorecido para as empresas de pequeno porte constituídas sob as leis brasileiras e que tenham sua sede e administração no País.'    
	6	O dispositivo em questão tem caráter notadamente inclusivo: a opção feita pelo constituinte é decisão de natureza política e econômica, da qual não pode se apartar a Administração Pública. Bem por isso, foi editada a Lei complementar 123, de 2006, que entre os arts. 42/49 apresenta regras de tratamento diferenciado para ME/EPPs. 
	7.	No âmbito do TCU, o assunto ME/EPPs é recorrente. Recentemente, o Tribunal proferiu o Acórdão 892/2020-TCU-Plenário (Relator: Ministro Weder de Oliveira) , no qual constou do voto condutor do decisum o seguinte:
	'Foram adotados dois métodos para apurar o impacto financeiro decorrente do tratamento diferenciado das ME/EPP: o primeiro, baseado no percentual de desconto entre o valor estimado e o valor contratado, obtido em cada um dos dois grupos (sem benefícios e com benefícios tipos I e III) ; e o segundo, fundamentado na comparação direta entre os preços obtidos na cota reservada para ME/EPP e na respectiva cota principal (aberta à disputa por empresas de qualquer porte) .
	De acordo com o primeiro método, estimou-se que a concessão dos benefícios tipos I (licitação exclusiva para ME/EPP nos itens/lotes de valor até R$ 80 mil) e III (cota reservada de até 25% dos bens de natureza divisível) às ME/EPP geraram uma economia de aproximadamente 9% aos cofres federais, cerca de R$ 9,3 bilhões.'
	8.	Portanto, além da opção feita pelo constituinte, o fato é que a licitação exclusiva para ME/EPPs, de acordo com TCU, tem gerado bons resultados econômicos. Pois bem, feita essa breve introdução, passe-se ao mérito do presente processo, já com a ressalva de que o cancelamento do certame prejudica o pedido de medida cautelar, mas não impede análise de mérito da presente representação. 
	9.	As justificativas para a participação exclusiva de ME/EPPs na licitação devem constar, naturalmente, dos Estudos Técnicos Preliminares da licitação (ETPs) . O edital não é o instrumento apropriado para tanto. O papel deste último é, em síntese, trazer as regras aplicáveis à licitação. Assim, as justificativas desejadas pelo representante nestes autos quanto à participação na licitação restrita a ME/EPPs devem ser buscadas nos ETPs. É no mesmo documento que deve constar a análise de mercado, em especial por conta do que estabelece a Instrução Normativa 40, de 2020, editada pela Secretaria de Gestão do Ministério da Economia - IN-Seges 40/2020. Cumpre relembrar, ainda, que o inc. I do art. 6º do Decreto 8538/2015, que regulamenta a LC 123/2006 indica que no caso de licitações com valores estimados em até oitenta mil reais o certame deverá ser realizado com a participação exclusiva de ME/EPPs, o que não precisa ser observado no caso de não haver o mínimo de três fornecedores competitivos enquadrados como microempresas ou empresas de pequeno porte sediadas local ou regionalmente e capazes de cumprir as exigências estabelecidas no instrumento convocatório, dado o que estabelece o inc. I do art. 10º do mesmo diploma. Assim, cabe dar ciência ao Coren-AL a respeito de tal fato, de modo que isso seja observado em eventual licitação a ser promovida pela autarquia corporativa. 
	10. Quanto à alegação de que não haveria nenhuma gerenciadora com sede no Estado de Alagoas, a cláusula 'h.2' do edital (peça 2, p. 7) apenas estabelece o que se entende por local de contratação, para os fins de priorização, em face do que diz o § 3º do art. 48 da Lei Complementar 123, de 2006. Não há irregularidade com relação a este ponto. De toda sorte, empiricamente, parece haver razão no argumento do representante de que a licitação limitada a ME/EPPs, na espécie, prejudicaria a competitividade do certame.  
	11. Está configurado o pressuposto da plausibilidade jurídica, pois, apesar de a decisão pela licitação com participação exclusiva de ME/EPPs tomada pelo Coren-AL encontrar amparo no inc. I do art. 48 da Decreto 8538/2015, não restou evidenciado, com base nos documentos juntados a este processo, considerando o que estabelecem o art. 6º c/c o inc I do art. 10º do mesmo normativo, que haveria o mínimo de três fornecedores competitivos enquadrados como microempresas ou empresas de pequeno porte sediadas local ou regionalmente e capazes de cumprir as exigências estabelecidas no instrumento convocatório do Pregão 1/2021. 
	12. Por conseguinte, quanto ao mérito, propõe-se considerar esta representação parcialmente procedente. 
	13. De mais a mais, propõe-se também considerar prejudicada a medida cautelar pleiteada, dada a revogação do Pregão 1/2021, o que afasta, em consequência, a necessidade de análise quanto à presença dos pressupostos necessários para a concessão da medida. 
	Proposta de encaminhamento
	14. Em virtude do exposto, propõe-se:
	14.1. conhecer da representação, satisfeitos os requisitos de admissibilidade constantes no art. 113, § 1º, da Lei 8.666/1993, c/c os arts. 235 e 237, VII, do Regimento Interno deste Tribunal, e no art. 103, § 1º, da Resolução - TCU 259/2014;
	14.2. no mérito, considerar a presente representação parcialmente procedente;
	14.3. considerar prejudicado o pedido de concessão de medida cautelar formulado pelo representante, por perda do seu objeto;
	14.4. dar ciência ao Conselho Regional de Enfermagem de Alagoas - Coren/AL, com fundamento no art. 9º, inciso I, da Resolução TCU 315/2020, sobre as seguintes impropriedades/falhas, identificadas no Pregão 1/2021, para que sejam adotadas medidas internas com vistas à prevenção de outras ocorrências semelhantes:
	a) para os fins de licitação exclusiva destinada a microempresas e empresas de pequeno porte, ante o que estabelecem os arts. 6º e 10º (inciso I) do Decreto 8.538/2015, não restou evidenciada a existência de, no mínimo, três fornecedores competitivos enquadrados em tal categoria e sediados local ou regionalmente e capazes de cumprir as exigências estabelecidas no instrumento convocatório;
	14.5. informar ao Conselho Regional de Enfermagem de Alagoas - Coren/AL e ao representante do acórdão que vier a ser proferido, destacando que o relatório e o voto que fundamentam a deliberação ora encaminhada podem ser acessados por meio do endereço eletrônico www.tcu.gov.br/acordaos; 
	14.6. arquivar os presentes autos, nos termos do art. 169, III, do Regimento Interno deste Tribunal."
É o Relatório.

8.1. Dênis Donizetti da Silva (OAB-SP 376.344), entre outros, representando a Neo Consultoria e Administração de Benefícios - Eireli.

Não atuou.

REPRESENTAÇÃO. PREGÃO ELETRÔNICO. PEDIDO DE CAUTELAR SUSPENSIVA. INDÍCIOS DE IRREGULARIDADE NO CERTAME. CONHECIMENTO. PROCEDÊNCIA PARCIAL. PREJUÍZO AO PEDIDO DE CAUTELAR SUSPENSIVA. CIÊNCIA PREVENTIVA E CORRETIVA. COMUNICAÇÃO. ARQUIVAMENTO.

REPRESENTAÇÃO (REPR)

Secretaria de Controle Externo de Aquisições Logísticas (Selog).

Trata-se de representação, com pedido de cautelar suspensiva, formulada pela Neo Consultoria e Administração de Benefícios - Eireli sobre os indícios de irregularidade no Pregão Eletrônico n.º 1/2021 conduzido pelo Conselho Regional de Enfermagem de Alagoas (Coren-AL) sob o valor total de R$ 52.929,60 para a contratação de empresa especializada em prol da prestação dos serviços de gerenciamento de abastecimento da frota de veículos oficiais no Coren-AL por meio de sistema eletrônico pela utilização de cartão magnético ou microprocessado (chip) . 
2.	O TCU deve conhecer, preliminarmente, da presente representação, por atender aos requisitos legais e regimentais de admissibilidade, devendo no mérito, contudo, assinalar a sua parcial procedência. 
3.	A ora representante teria apresentado, em linhas gerais, os seguintes indícios de irregularidade: (i) ausência de justificativas para a participação no certame apenas de microempresas e empresas de pequeno porte (ME-EPP) e, especialmente, para demonstrar a existência, local ou regional, da quantidade de fornecedores competitivos exigida pela norma aplicável; e (ii)  falta da gerenciadora sediada no Estado de Alagoas e compatível com o porte priorizado pelo Coren-AL no item "h.2" do aludido edital.
4.	De todo modo, após a análise final do feito, a Selog propôs o conhecimento da presente representação para, no mérito, assinalar a sua parcial procedência, dando como prejudicado o aludido pedido de cautelar suspensiva, por perda de objeto, sem prejuízo do envio de ciência corretiva e preventiva ao Coren-AL sobre a falta de evidente registro da necessidade de, no mínimo, três fornecedores competitivos enquadrados como microempresas e empresas de pequeno porte no aludido certame.
5.	O TCU pode incorporar o parecer da unidade técnica a estas razões de decidir.
6.	A unidade técnica destacou que restaria afastado o pressuposto do perigo da demora em face do cancelamento do Pregão Eletrônico n.º 1/2021, em 2/2/2021, pois a licitação teria sido apontada como deserta (Peça 9) .
7.	A unidade técnica aduziu, ainda, que não subsistiria a suposta irregularidade pela alegada falta de gerenciadora sediada no Estado de Alagoas, já que o item "h.2" do aludido edital (Peça 2, p. 7) apenas estabeleceria o local de contratação para o efeito de prioridade na contratação da ME ou EPP sediada local ou regionalmente em sintonia, assim, com o art. 48, § 3º, da Lei Complementar n.º 123, de 2006.
8.	Ocorre, todavia, que restaria configurada a eventual falha na limitação para a referida licitação em prol, apenas, da ME e EPP, pois, apesar de a decisão do Coren-AL encontrar amparo no art. 48, I, da Lei Complementar n.º 123, de 2006, não teria ficado evidenciado que subsistiria o mínimo de três fornecedores competitivos capazes, como ME ou EPP, de cumprir as exigências estabelecidas pelo edital do Pregão n.º 1/2021 em conformidade com os arts. 6º e 10, I, do Decreto n.º 8.538, de 2015. 
9.	De toda sorte, diante da informação sobre a aludida desconstituição da licitação pela própria administração, o TCU pode apenas promover o envio de ciência sobre a correspondente irregularidade no sentido de, em futuros certames, o Coren-AL abster-se de registrar laconicamente a necessidade de observar o mínimo de três fornecedores competitivos capazes, como ME ou EPP, de cumprir as exigências estabelecidas pelo edital do pregão em conformidade com os arts. 6º e 10, I, do Decreto n.º 8.538, de 2015.
10.	O TCU pode, enfim, assinalar como prejudicado o aludido pedido de cautelar suspensiva diante do atual julgamento de mérito do presente feito.
11.	Em face, portanto, dos elementos de convicção até aqui obtidos neste processo, o TCU deve conhecer da presente representação para, no mérito, assinalar a sua parcial procedência, dando como prejudicado o suscitado pedido de cautelar suspensiva, sem prejuízo de promover o aludido envio de ciência preventiva e corretiva sobre a correspondente irregularidade.
Ante o exposto, pugno pela prolação do Acórdão ora submetido a este Colegiado.
TCU, Sala das Sessões, em 18 de maio de 2021.
Ministro-Substituto ANDRÉ LUÍS DE CARVALHO 
Relator